臺灣雲林地方法院民事判決　　　　　　　100年度簡上字第8號
上訴人即附
帶被上訴人　陳金來
被上訴人即
附帶上訴人　賴鴻興
訴訟代理人　賴佳和
上列當事人間請求所有權移轉登記事件，上訴人對於中華民國10
0 年1 月21日本院斗六簡易庭99年度六簡字第163 號第一審判決
提起上訴，本院於民國100 年5 月18日言詞辯論終結，判決如下
：
    主  文
上訴及附帶上訴均駁回。
第二審訴訟費用關於上訴部分，由上訴人負擔；附帶上訴部分，
由被上訴人負擔。
    事實及理由
一、被上訴人即附帶上訴人主張：
    上訴人前於民國85年5 月31日將重測前坐落雲林縣斗六市○
    ○○段706 之7 地號土地、面積2881平方公尺（即重測後斗
    六市○○段514 地號、面積2877.19 平方公尺，下稱系爭土
    地）其中應有部分6%面積約68坪（即224.8 平方公尺）出售
    予被上訴人，並已指定買賣位置為系爭土地東方（如買賣契
    約書及其附圖），約定價金為新臺幣（下同）476,000 元，
    被上訴人已於85年5 月31日及同年9 月7 日分別給付上訴人
    200,000 元及276,000 元。又系爭土地雖於83年7 月14日為
    中華民國徵收，但於85年12月9 日即撤銷徵收，依兩造間不
    動產買賣契約書（下稱系爭買賣契約書）特約事項欄約定：
    「雙方買賣因地目為田，暫時無法分割移轉，他日如能分割
    移轉登記時，賣方應於原因發生之日起10日內無條件配合辦
    理登記，不得要求任何補償。」並無任何不移轉為共有之約
    定；且有被上訴人得優先承購之約定，顯係承認被上訴人為
    共有人，且兩造簽約時，土地法第30條第1 項定有私有農地
    之移轉，不得移轉為共有之限制，然上開規定業於89年1 月
    26日修正刪除，則上訴人顯有預見將來土地可以分割或取得
    土地所有權後，即願將被上訴人買受部分移轉登記並交付予
    被上訴人。而系爭買賣契約書第1 條不動產標示固約定為斗
    六市○○○段706 之7 地號土地權利範圍6%（約68坪），惟
    此係因當時系爭土地為中華民國徵收中，之後撤銷徵收之面
    積尚未能確定，且兩造認為工業路與南仁路同為區段徵收，
    均將退讓49米深度，惟如今工業路僅退讓45米深度，以致造
    成誤差，但兩造訂約時，上訴人表示要出售之部分約有6%，
    被上訴人則要求以68坪計算買賣價金，上訴人亦同意，且被
    上訴人已付款，故兩造顯已特定買賣標的物為68坪，此由系
    爭買賣契約書第2 條買賣總價款476,000 元，係以每坪7,00
    0 元乘以68坪計算出來，即可證明。另由被上訴人購買系爭
    土地之鄰地即雲林縣斗六市○○段515 地號土地（重測前：
    石榴班段705 之6 地號土地）亦係以每坪7,000 元計價，共
    買受61坪，總價427,000 元，可得明證。則依民法買賣之法
    律關係及兩造間契約之約定，上訴人即負有移轉及交付買賣
    標的物之義務，是被上訴人請求上訴人將系爭土地如雲林縣
    斗六地政事務所99年12月1 日土地複丈成果圖（即附圖二）
    所示編號514-A 部分面積224.8 平方公尺（即68坪）交付被
    上訴人，及將系爭土地應有部分14405 分之1124（換算應有
    部分面積為68坪）移轉登記予被上訴人，自屬有據，至於被
    上訴人將來是否因法令限制而無法分割取得該特定部分之土
    地，則為另一問題。為此，爰依法提起本件訴訟，求為判命
    ：1.上訴人應將系爭土地其中應有部分14405 分之1124移轉
    登記予被上訴人。2.上訴人應將系爭土地如附圖二所示編號
    514-A 部分面積224.8 平方公尺交付被上訴人。3.願供擔保
    請准宣告假執行。
二、嗣上訴人就其受敗訴判決部分向本院提起上訴，至被上訴人
    則於本院就其受敗訴判決中之部分，提起附帶上訴，請求判
    命上訴人應再移轉登記系爭土地至68坪予被上訴人即附帶上
    訴人。並再交付系爭土地15.78 坪即52.17 平方公尺（68坪
    －52.22 坪＝15.78 坪；224.80平方公尺－172.63平方公尺
    ＝52 .17平方公尺）與被上訴人即附帶上訴人。併為答辯及
    附帶上訴聲明：(一)上訴駁回。(二)第二審訴訟費用由上訴人負
    擔。(三)原判決關於駁回附帶上訴人請求部分及訴訟費用之裁
    判均廢棄。(四)上開廢棄部分，附帶被上訴人應再移轉登記系
    爭土地至68坪予被上訴人。並再交付系爭土地15.78 坪即52
    .17 平方公尺與被上訴人附帶上訴人。
三、上訴人即附帶被上訴人則以：
    兩造固訂有系爭買賣契約書，且被上訴人已付清買賣價金予
    上訴人，惟系爭買賣契約書於特約事項中約定「雙方買賣因
    地目為田，暫時無法分割移轉，他日如能分割移轉登記時，
    賣方應於原因發生之日起10日內無條件配合辦理登記」，因
    系爭土地現在之地目仍為田，無法辦理分割移轉，兩造所約
    定之條件尚未成就，當無法為移轉登記。另兩造所約定之買
    賣標的物為系爭土地之應有部分6%，當初被上訴人要求上訴
    人出售土地時，因上訴人不會計算坪數，遂同意將系爭土地
    之應有部分6%售予被上訴人，並以476,000 元為買賣價金，
    系爭買賣契約書是由代書寫好後，上訴人才簽名，買賣價金
    亦由代書計算出來，系爭買賣契約書上所載68坪係被上訴人
    要求代書書寫，上訴人不清楚此數字從何而來，亦不知買賣
    價金如何計算出來，且68坪與依系爭土地之應有部分6%計算
    出來之面積並不相符，故被上訴人主張買賣標的物為68坪及
    買賣價金係以68坪計算而來云云，並非事實。且被上訴人雖
    提出購買雲林縣斗六市○○段515 地號土地（重測前：石榴
    班段705 之6 地號土地）亦係以每坪7,000 元計價之不動產
    買賣契約書，欲證明其向上訴人買受之土地面積確實為68坪
    ，惟每筆土地之地形、臨路狀況及土地價值均不同，實難以
    被上訴人購買其他土地之計價條件據以認定兩造間就系爭土
    地之買賣面積為何。故上訴人僅同意將被上訴人買受之標的
    物即系爭土地如雲林縣斗六地政事務所99年10月27日土地複
    丈成果圖（下稱附圖一）所示編號514-A 面積172.63平方公
    尺（依系爭土地面積之6%計算）之土地交付給被上訴人使用
    等語資為抗辯，並聲明：被上訴人之訴駁回；如受不利益之
    判決，願供擔保請准宣告免為假執行。又於本院併為上訴及
    附帶上訴答辯聲明求為判決：(一)原判決不利於上訴人部分廢
    棄。(二)上列廢棄部分，被上訴人在第一審之訴駁回。(三)第一
    、二審訴訟費用均由被上訴人負擔。(四)附帶上訴駁回。(五)附
    帶上訴訴訟費用由附帶上訴人負擔。
四、兩造不爭執事項：
(一)、兩造於85年5 月31日簽訂不動產買賣契約書，約定由上訴人
    將重測前坐落雲林縣斗六市○○○段706 之7 地號（即重測
    後斗六市○○段514 地號）土地其中權利範圍6%（約68坪）
    出售予被上訴人，並已指定買賣位置坐落於系爭土地東方（
    如買賣契約書附圖），買賣總價款為476,000 元。
(二)、系爭不動產買賣契約第5 條約定：雙方定於「可分割移轉」
    時雙方要將移轉登記所需之全部證件交付代理人辦理移轉登
    記，如有漏辦之情事時，賣方應隨補請付用，不得刁難。又
    特約事項第1 點約明：雙方買賣因地目為田，暫時無法分割
    移轉，他日如能分割移轉登記時，賣方應於原因發生之日起
    10日內無條件配合辦理登記，不得要求任何補償。
(二)、被上訴人已於85年5 月31日及同年9 月7 日分別給付上訴人
    買賣價金200,000元及276,000 元。
(三)、系爭土地於83年7 月14日經以徵收為原因登記為中華民國所
    有，嗣於85年12月9 日再以撤銷徵收為原因登記為上訴人所
    有，於重測前登記面積為2881平方公尺，重測後登記面積為
    2877.17平方公尺，地目均為田。
五、本件爭點：
    兩造所約定之買賣標的物面積究為68坪，抑或依系爭土地應
    有部分6%計算之面積？被上訴人請求上訴人移轉登記並交付
    土地，有無理由？
六、本院之判斷：
(一)、按解釋意思表示，固須探求當事人之真意，不得拘泥於所用
    之辭句，但所用之辭句業已表示當事人真意，無須別事探求
    者，即不得反捨所用之辭句而更為曲解，最高法院86年度臺
    上字第3042號著有判決可參。觀諸系爭買賣契約書第1 條不
    動產標示記載「斗六市○○○段706 之7 地號土地權利範圍
    壹佰分之陸（約六十八坪）（位置如附圖）」等語，惟無論
    依系爭土地重測前、後登記面積計算6%即172.86平方公尺（
    計算式：2881×0.06）與172.63平方公尺（計算式：2877.1
    9 ×0.06），均與68坪經換算為224.8 平方公尺不一致。經
    審酌兩造訂約時，系爭土地係經政府徵收中，日後經撤銷徵
    收之登記面積尚未能確定，但兩造仍於系爭買賣契約書中以
    國字大寫明定買賣標的物為「權利範圍壹佰分之陸（約六十
    八坪）」，可見兩造訂約時係合意以系爭土地應有部分6%計
    算買賣標的物之面積，至於68坪則僅為大略估算之土地面積
    ，而未將買賣標的物之面積特定為68坪，否則契約書上即應
    載明買賣標的物為「六十八坪」，而非「約六十八坪」，亦
    無庸多此一舉記載「權利範圍壹佰分之陸」。至於被上訴人
    起訴及附帶上訴主張系爭買賣價金476,000 元係以68坪、每
    坪7,000 元計算得出，並於本院補提其購買雲林縣斗六市○
    ○段515 地號土地（重測前：石榴班段705 之6 地號土地）
    亦係以每坪7,000 元計價之不動產買賣契約書以實其說乙節
    ，因每筆土地之地形、寬深度、地貌、臨路狀況及價值均不
    同，尚不能比附援引其他土地之賣價，用以證明系爭土地之
    賣價及買賣面積。況依被上訴人所主張之計算方式固可得出
    上開買賣價金，且上訴人亦未能說明系爭買賣價金係如何計
    算出來，惟尚不能推翻兩造於系爭買賣契約書中已明定買賣
    標的物為系爭土地權利範圍6%，且位置如買賣契約書附圖之
    事實，是被上訴人即附帶上訴人主張兩造所約定之買賣標的
    物面積為68坪乙情，自不足採。上訴人及附帶被上訴人抗辯
    系爭買賣標的物之面積應以系爭土地應有部分6%計算，應屬
    有據。故兩造所約定之買賣標的物依其位置及系爭土地重測
    後面積之6%予以特定之結果，即為系爭土地如附圖一所示編
    號514-A 面積172.63平方公尺。
(二)、次按89年1 月26日修正前之土地法第30條原規定「私有農地
    所有權之移轉，其承受人以能自耕者為限，並不得移轉為共
    有。但因繼承而移轉者，得為共有。違反前項規定者，其所
    有權之移轉無效。」上開規定嗣於89年1 月26日經修正刪除
    。而89年1 月26日修正前之農業發展條例第30條原規定「每
    宗耕地，不得分割移轉為共有。但因出售與毗鄰耕地自耕地
    自耕農而與其耕地合併者，得為分割；因繼承而移轉者，得
    為共有；共有耕地每人持達5 公頃以上且有分割之必要者，
    得報經該省（市）主管機關核准分割為單獨所有；部分依法
    變更為非耕地使用者，其依法變更部分得為分割。」嗣於89
    年1 月26日修正時，將上開「每宗耕地，不得分割移轉為共
    有」之規定刪除，並於修正後第16條規定「每宗耕地分割後
    每人所有面積未達0.25公頃者，不得分割。但有下列情形之
    一者，不在此限︰…。」由上可知，於89年間土地法及農業
    發展條例修正後，已將私有農地不得移轉為共有之規定刪除
    ，但除有農業發展條例第16條所定各款例外情形外，私有農
    地之分割仍有每宗耕地分割後每人所有面積未達0.25公頃者
    不得分割之限制。
(三)、再按物之出賣人，負交付其物於買受人，並使其取得該物所
    有權之義務；不動產物權，依法律行為而取得、設定、喪失
    及變更者，非經登記，不生效力，民法第348 條第1 項、第
    758 條第1 項分別定有明文。準此，於不動產買賣，因須登
    記始生所有權變動效力，故解釋上出賣人之義務應包括辦理
    移轉登記在內。另按附停止條件之法律行為，於條件成就時
    ，發生效力，民法第99條第1 項亦有明文。經觀之系爭買賣
    契約書第5 條約定「雙方定於可分割遺（應為「移」之誤載
    ）轉同時雙方要將移轉登記所須之全部證件交付代理人辦理
    移轉登記……」、第6 條約定「雙方約定於85年7 月31日同
    時賣方將其不動產交給買方永為已業」、第7 條第2 款約定
    「買賣標的物如有設定他項權利情形，……買賣雙方應於可
    分割前完成他項權利義務人（債務人）名義人變更手續」、
    特約事項約定「1.雙方買賣因地目為田，暫時無法分割移轉
    ，他日如能分割移轉登記時，賣方應於原因發生之日起10日
    內無條件配合辦理登記，不得要求任何補償。」等語，足見
    兩造訂約時因系爭土地為農業發展條例所稱之農地，受有前
    揭土地法及農業發展條例所定私有農地不得分割移轉為共有
    之限制，始約定上訴人應於85年7 月31日將系爭買賣標的物
    交付被上訴人，但須於系爭土地可分割移轉時，始辦理系爭
    買賣標的物之移轉登記，亦即就出賣人即上訴人所負辦理系
    爭買賣標的物移轉登記之義務附有系爭土地依法可分割移轉
    之停止條件。而所稱「可分割移轉」，對照前揭土地法及農
    業發展條例修正前後之文字內容，「移轉」部分應係指「移
    轉為共有」之情形，而兩造約定之停止條件既稱「可分割移
    轉」而非僅稱「可分割」，自係包括「可分割」及「可移轉
    為共有」之情形，且如已符合其中一條件，即應認條件業已
    成就，上訴人即負有辦理系爭買賣標的物移轉登記之義務，
    如此解釋當事人之真意，方符兩造訂約時之法令背景及誠信
    原則。況消滅時效，自請求權可行使時起算，民法第128 條
    定有明文。而農業發展條例於89年1 月26日修正施行前，因
    系爭土地不能移轉為共有，被上訴人請求上訴人移轉系爭土
    地應有部分之請求權時效尚未起算，但同條例於89年1 月26
    日修正施行後，系爭土地已得以移轉為共有，被上訴人請求
    上訴人移轉系爭土地應有部分之請求權時效已開始起算。本
    件系爭買賣契約如不解釋為系爭土地依法可移轉為共有時上
    訴人即有移轉土地應有部分之義務，則無異任被上訴人之請
    求權時效進行，而終至罹於時效，使得上訴人取得拒絕移轉
    系爭土地應有部分予被上訴人之抗辯權，讓被上訴人永無受
    移轉登記而取得其買受系爭土地之應有部分之可能，豈能謂
    符合法理之平。是上訴人辯稱兩造係約定系爭土地得分割時
    ，上訴人始負有移轉登記之義務云云，不足採信。
(五)、兩造所約定之買賣標的物依其位置及系爭土地重測後面積之
    6%予以特定之結果，即為系爭土地如附圖一所示編號514-A
    面積172.63平方公尺，已如前述，則被上訴人買受部分之土
    地面積即尚未符合目前農業發展條例第16條第1 項前段所規
    定每宗耕地分割後每人所有面積達0.25公頃之要件，且亦無
    同條第1 項但書所稱例外情形。是系爭土地目前依法尚不得
    辦理分割登記將系爭買賣標的物分割予被上訴人所有，惟兩
    造訂約時系爭土地不能移轉為共有之情形業已除去，則系爭
    土地可移轉為共有之條件顯已成就，上訴人依約即應將被上
    訴人所買受之系爭土地應有部分6%移轉登記為被上訴人所有
    ，從而，被上訴人依民法買賣之法律關係及兩造間契約之約
    定，請求上訴人將系爭土地之應有部分6%移轉登記予被上訴
    人，並將系爭土地如附圖一所示編號514-A 部分面積172.63
    平方公尺土地交付被上訴人，即屬有據，應予准許。至被上
    訴人逾此範圍之請求，為無理由，應予駁回。又被上訴人敗
    訴部分，其於原審假執行之請求亦失所附麗，應併予駁回。
七、綜上所述，被上訴人依買賣之法律關係及兩造間契約之約定
    ，請求被上訴人將系爭土地應有部分6%移轉登記予原告，並
    交付系爭土地如附圖一所示172.63平方公尺之面積，均屬有
    據，應予准許。逾此範圍之請求，則無理由，不應准許。原
    審就上揭應准許部分，為被上訴人勝訴之判決；另就上揭不
    應准許部分，為被上訴人敗訴之判決，並駁回其假執行之聲
    請，經核認事用法並無不合。兩造各就其敗訴部分，分別提
    起上訴及附帶上訴，指摘原判決不當，求予廢棄改判各如上
    訴聲明及附帶上訴聲明所示，均為無理由，應予駁回。
八、又本件事證已臻明確，兩造其餘主張陳述及攻擊防禦方法，
    核均與判決之結果不生影響，爰不逐一論述。
九、據上論結，本件上訴及附帶上訴均為無理由，應依民事訴訟
    法第449 條第1 項、第78條，判決如主文。
中    華    民    國   100    年    5     月    27    日
            民事第二庭    審判長法  官  黃一馨
                                法  官  陳秋如
                                法  官  楊昱辰
以上正本係照原本作成。
本判決不得上訴。
中    華    民    國   100    年    5     月    27    日
                                書記官  李松坤